【裁判字號】    92,婚,201
【裁判日期】    920930
【裁判案由】    確認婚姻關係不存在
【裁判全文】
臺灣基隆地方法院民事判決  九十二年度婚字第二○一號
    原      告  乙○○
    被      告  甲○○
右當事人間請求確認婚姻關係不存在事件，本院判決如左：
    主      文
確認原告與被告間之婚姻關係不成立。
訴訟費用由被告負擔。
    事      實
甲、原告方面：
一、聲明：求為判決如主文所示。
二、陳述：兩造於民國（下同）八十七年三月十八日登記結婚，惟此係因原告於八十
    七年三月十一日產下一子取名郭濠渲，為求有健全家庭，遂合意辦理結婚登記，
    但並未舉行公開之結婚儀式，逕由被告自行購買結婚證書填寫，且未事先獲得同
    意即擅刻主婚人、證婚人、介紹人之印章簽蓋於結婚證書上，持結婚證書向戶政
    機關辦理結婚登記，此情業經兩造於鈞院九十一年度婚字第二三六號請求離婚事
    件中坦承在卷，為此訴請確認兩造間之婚姻關係不存在等語。
三、證據：提出本院九十一年度婚字第二三六號民事判決影本一件為證。
乙、被告方面：對於原告之請求沒有意見，並提出台灣基隆地方法院檢察署檢察官九
    十一年度偵字第三四三○號不起訴處分書一件（閱後發還）。
丙、本院依職權調取本院九十一年度婚字第二三六號民事卷宗。
    理      由
一、按確認法律關係之訴，非原告有即受確認判決之法律上利益者，不得提起之，民
    事訴訟法第二百四十七條第一項前段定有明文。所謂即受確認判決之法律上利益
    ，係指法律關係存否不明確，致原告在私法上的地位有受侵害之危險，而此危險
    得以對於被告之確認判決除去之者而言（最高法院四十二年臺上字第一○三一號
    判例參照）。本件原告主張其與被告間並未舉行公開儀式，然兩造業依戶籍法向
    戶政事務為結婚之登記，依民法第九百八十二條第二項規定受結婚之推定，則兩
    造間婚姻關係存否不明確，確有致原告在私法上之地位受侵害之危險，而有以確
    認婚姻關係判決除去之必要，參照前揭說明，原告提起本件確認訴訟，自有確認
    判決之法律上利益，合先敘明。
二、復按結婚係指男女雙方為達成終身共同生活之目的而結合為婚姻關係之行為，因
    婚姻制度涉及公益，故結婚除須具備一般法律行為之要件外（如須經當事人合意
    、有結婚能力等），尚須符合結婚之法定要件，此觀民法第九百八十二條至第九
    百八十五條之規定自明。另依民事訴訟法第五百六十八條第一項之規定，與結婚
    之要件有關者，有婚姻無效之訴與婚姻不成立之訴，若未依民法第九百八十二條
    第一項規定舉行公開儀式，亦即無結婚之事實，僅在戶籍上為結婚之登記，而有
    婚姻之形式，此情形係屬婚姻不成立；若有結婚之事實而不具備民法第九百八十
    二條第一項規定之方式，應為婚姻無效者（最高法院七十八年度台上字第二０一
    三號、八十六年台上字第四八六號判決意旨參照）。查本件原告起訴聲明求為依
    民法第九百八十八條第一款判決兩造婚姻關係不存在，其主張為兩造未舉行結婚
    之公開儀式等語，本院探求當事人之真意，應係訴請確認兩造婚姻關係不成立，
    併予敘明。
三、原告主張兩造於八十七年三月十八日僅在戶籍上為結婚之登記，並未舉行公開儀
    式等情，有原告提出之本院九十一年度婚字第二三六號民事判決影本一件為證，
    並為被告所不爭執，核與本院依職權調取本院九十一年度婚字第二三六號民事卷
    宗所述情形相符，堪信原告之主張為真實。查兩造於戶籍上為結婚之登記，固依
    法推定已結婚，然如前所述，兩造既未舉行公開儀式，而無結婚之事實，依照前
    揭說明，兩造婚姻自屬不成立。從而，原告以兩造結婚並未舉行公開儀式為由，
    訴請確認兩造婚姻關係不成立，為有理由，應予准許。
四、據上論結：本件原告之訴為有理由，依民事訴訟法第七十八條，判決如主文。
中      華      民      國    九十二    年      九      月    三十      日
~B臺灣基隆地方法院家事法庭
~B      法      官  林玉珮
右正本證明與原本無異。
對於本件判決如有不服，應於收受送達後廿日內向本院提出上訴書狀，上訴於台灣高
等法院，並按他造當事人之人數附具繕本。
中      華      民      國    九十二    年      十      月      三      日
~B      法院書記官  湯惠芳


司法院資訊處製作；財團法人民間司法改革基金會備份。
